【裁判字號】    97,訴,486
【裁判日期】    980421
【裁判案由】    區域計畫法
【裁判全文】
臺中高等行政法院判決
                                       97年度訴字第486號
                              .
原      告  甲○○
被      告  彰化縣政府
代  表  人  乙○○
訴訟代理人  丙○○
上列當事人間因區域計畫法事件，原告不服內政部中華民國97年
10月2日台內訴字第0970132022號訴願決定，提起行政訴訟，本
院判決如下︰
    主  文
原告之訴駁回。
訴訟費用由原告負擔。
    事實及理由
一、事實概要：
    緣原告未經申請許可，於所承租之坐落彰化縣田中鎮○○段
    1078地號特定農業區農牧用地土地（下稱系爭土地）開挖水
    塘（水池），經彰化縣警察局田中分局（下稱田中警察分局
    ）於民國（下同）97年4月22日至現場會勘，發現該址開挖
    兩條水塘長約100公尺、寬約17公尺、深約1公尺，違規面積
    約1,400立方米，並經原告自承係其自行開挖。該分局乃以
    97年5月1日田警分偵字第0970007286號函向被告機關查報。
    被告機關以97年5月8日府地用字第0970091433號函請原告於
    文到15日內陳述意見，經原告於97年5月9日以陳述意見書稱
    該土地係用於畜養鴨、鵝戲水，嗣被告機關依上開會勘筆錄
    卷證及現場勘查照片8幀，認原告違規事實明確，遂依區域
    計畫法第15條第1項及第21條第1項規定，以97年5月28日府
    地用字第0970109501號裁處書裁處原告新臺幣（下同）6萬
    元罰鍰，並命停止非法使用，應於97年7月30日前恢復原狀
    。原告不服，提起訴願，遭決定駁回，遂提起行政訴訟。
二、本件原告主張：
（一）依區域計畫法第15條第1項、第21條第1項及第2項規定觀
      之，原告於特定農業區農牧用地內開挖溝渠、養殖有限隻
      數之家禽等畜牧行為，且於限期內已回復原狀，並無違悖
      限制項目使用之規定，原處分顯未妥適。
（二）按原告養殖家禽之畜牧行為，係在特定農業區之農牧用地
      內為畜牧類農業使用，乃符合非都市土地使用管制規則第
      6條第1項前段：「非都市土地經劃定使用分區並編定使用
      地類別，應依其容許使用之項目及許可使用細目使用。」
      規定，及農業發展條例第3條第11款、第12款與第69條規
      定：「本條例用辭定義如下：．．．十一耕地：指依區域計
      畫法劃定為特定農業區、一般農業區、山坡地保育區及森
      林區之農牧用地。十二農業使用：指農業用地依法實際供農
      作、森林養殖、畜牧、保育及設置相關之農業設施或農舍
      等使用者。．．．」等諸項目，並無違法。
（三）次按原告養殖家禽僅少許幾隻，不敷農業用地容許作農業
      設施使用審查辦法第2條及第18條第1項養禽設施之建物構
      造。又原告開挖水塘之初，係臨時起意，並無計畫性大量
      養殖家禽之故意，故不知養殖家禽需經申請，至於員警會
      勘誤差值：兩條水塘（溝渠）長約100公尺、寬約17公尺
      、深約1公尺，違規面積約1,400立方米，乃不確定之概數
      ，且係目視丈量數據，非經被告機關所屬農業、地政單位
      測量確定，並不能援引農業用地容許作農業設施使用審查
      辦法第18條第4項之規定，既存之爭議，尚難遽為處分之
      依據。
（四）末按，原告年近六十，且無一技之長，無適職可就，為求
      家中生計，遂於97年4月間於系爭土地養殖家禽，此為家
      庭經濟所涉行為，實無犯罪之故意。又原告依被告機關通
      知陳述案情後，復依原處分所載，已於97年6月中回復系
      爭土地原有地貌，亦足稽原告誠心改過，並無犯罪意圖。
（五）綜上，原處分及訴願決定均未查明事實，顯有違誤，爰聲
      明求為判決：(一)訴願決定及原處分均撤銷。(二)訴訟費用由
      被告負擔。
三、被告則以：
（一）按區域計畫法第15條第1項規定：「區域計畫公告實施後
      ，不屬第十一條之非都市土地，應由有關直轄市或縣（市
      ）政府，按照非都市土地分區使用計畫，製定非都市土地
      使用分區圖，並編定各種使用地，報經上級主管機關核備
      後，實施管制。變更之程序亦同。其管制規則，由中央主
      管機關定之。」同法第21條第1項及第2項規定：「（第1
      項）違反第十五條第一項之管制使用土地者，由該管直轄
      市、縣（市）政府處新台幣六萬元以上三十萬元以下罰鍰
      ，並得限期令其變更使用、停止使用或拆除其地上物恢復
      原狀。（第2項）前項情形經限期變更使用、停止使用或
      拆除地上物恢復原狀而不遵從者，得按次處罰，並停止供
      水、供電、封閉、強制拆除或採取其他恢復原狀之措施，
      其費用由土地或地上物所有人、使用人或管理人負擔。」
      農業發展條例第69條第1項規定：「農業用地違反區域計
      畫法或都市計畫法土地使用管制規定者，應依區域計畫法
      或都市計畫法規定處理。」次按非都市土地使用管制規則
      第6條第1項及第3項規定：「（第1項）非都市土地經劃定
      使用分區並編定使用地類別，應依其容許使用項目及許可
      使用細目使用。．．．（第3項）各種使用地容許使用項
      目、許可使用細目及其附帶條件如附表一。」非都市土地
      容許使用執行要點第4點及第5點規定：「本規則附表一許
      可使用細目之適用範圍，由其目的事業主管機關（單位）
      認定。．．．」「本規則附表一規定免經申請許可使用者
      ，免依本規則申請許可。但目的事業主管機關另有規定者
      ，依其規定。」復按農業發展條例第8條之1第3項規定：
      「前項農業設施容許使用與興建之種類、興建面積與高度
      、申請程序及其他應遵行事項之辦法，由中央主管機關會
      商有關機關定之。」農業用地容許作農業設施使用審查辦
      法第1條規定：「本辦法依據農業發展條例第八條之一第
      三項規定訂定之。」。
（二）次按本件系爭土地為特定農業區農牧用地，係農業用地容
      許作農業設施使用審查辦法第2條規定之適用範圍，故提
      供鴨、鵝戲水之養殖場應於開挖前申請容許使用，且養禽
      設施申請設置水池者，依同辦法第18條第1項第2款及第4
      項之規定，開挖深度以60公分為限，然原告開挖水池深達
      1公尺，已超過規定深度，且未事先提出申請，已屬違規
      無誤。本案前經田中警察分局於97年5月1日以田警分偵字
      第0970007286號函送原告違反區域計畫法案件調查筆錄，
      該分局於同年4月22日會勘時，原告自承駕駛挖土機開挖
      兩條水塘，並經警方丈量長約10公尺、寬約17公尺、深約
      1公尺，開挖土方總計約1,400立方米。又被告機關接獲田
      中警察分局移送案件後，即以97年5月8日府地用字第0970
      091433號函通知原告於文到15日內陳述意見，原告則以97
      年5月9日陳述意見書，表明系爭土地係用來養鴨、鵝畜牧
      類，挖水池給鴨鵝玩水之事實已臻明確。
（三）原告曾於97年6月30日以書面向被告機關陳情，請求撤銷
      原處分，然其所陳事項並無理由，原告開挖水塘係事實，
      且並無合法證明文件，而前揭田中警察分局調查筆錄及原
      告所提之陳述意見書，均屬有案可稽，原告所陳僅屬個人
      片面之詞。綜上，原告未經申請開挖水塘，違反區域計畫
      法規定，被告機關裁處原告6萬元罰鍰，並限期97年7月30
      日前回復原狀，並無不當。爰聲明求為判決駁回原告之訴
      。
四、兩造之爭點：
    原告開挖之水塘（水池）是否超過農業用地容許作農業設施
    使用審查辦法第18條第4項規定之開挖深度而違規，對此行
    為是否具有故意或過失。
五、經查：
（一）按「區域計畫公告實施後，不屬第十一條之非都市土地，
      應由有關直轄市或縣（市）政府，按照非都市土地分區使
      用計畫，製定非都市土地使用分區圖，並編定各種使用地
      ，報經上級主管機關核備後，實施管制。變更之程序亦同
      。其管制規則，由中央主管機關定之。」「違反第十五條
      第一項之管制使用土地者，由該管直轄市、縣（市）政府
      處新臺幣六萬元以上三十萬元以下罰鍰，並得限期令其變
      更使用、停止使用或拆除其地上物恢復原狀。」區域計畫
      法第15條第1項、第21條第1項分別定有明文。次按「（第
      1項）非都市土地經劃定使用分區並編定使用地類別，應
      依其容許使用之項目及許可使用細目使用。．．．（第3
      項）各種使用地容許使用項目、許可使用細目及其附帶條
      件如附表一（略）。」為依據區域計畫法第15條授權訂定
      之非都市土地使用管制規則第6條第1項前段及第3項所明
      定。再按，農業發展條例第3條第10款至第12款、第69條
      第1項規定：「本條例用辭定義如下．．．十農業用地：
      指非都市土地或都市土地農業區、保護區範圍內，依法供
      下列使用之土地：(一)供農作、森林、養殖、畜牧及保育使
      用者。(二)供與農業經營不可分離之農舍、畜禽舍、倉儲設
      備、曬場、集貨場、農路、灌溉、排水及其他農用之土地
      。(三)農民團體與合作農場所有直接供農業使用之倉庫、冷
      凍（藏）庫、農機中心、蠶種製造（繁殖）場、集貨場、
      檢驗場等用地。十一耕地：指依區域計畫法劃定為特定農業
      區、一般農業區、山坡地保育區及森林區之農牧用地。十二
      農業使用：指農業用地依法實際供農作、森林、養殖、畜
      牧、保育及設置相關之農業設施或農舍等使用者。．．．
      。」「農業用地違反區域計畫法或都市計畫法土地使用管
      制規定者，應依區域計畫法或都市計畫法規定處理。」又
      依農業發展條例第8條之1第3項授權訂定之「農業用地容
      許作農業設施使用審查辦法」第2條第1項第1款及第18條
      規定：「本辦法之適用範圍如下：一本條例（農業發展條
      例）第三條第十一款所稱之耕地。」「（第1項）畜牧設
      施許可使用細目、興建面積與高度及條件如下：．．．二
      養禽設施：係指禽舍、管理室、廢水處理設施、堆肥舍、
      孵化室、死廢禽或孵化廢棄物處理設施、飼料調配或倉儲
      設施及防疫消毒設施、『鴨或鵝之水池』，其容許興建總
      面積如下：．．．。（第4項）依第一項第二款規定，申
      請設置水池者，開挖深度以六十公分為限。」綜合上開規
      定可知，非都市土地經劃定使用分區並編定使用地類別後
      ，應依其容許使用之項目使用及其附帶條件，而非都市土
      地使用管制規則第6條第3項附表一規定，農牧用地容許使
      用作養殖設施，惟需經目的事業主管機關、使用地主管機
      關及有關機關許可使用；另依農業用地容許作農業設施使
      用審查辦法，養禽（鴨或鵝）之水池設施亦應依法申請許
      可使用，且開挖深度以60公分為限；如農業用地（耕地）
      違反區域計畫法土地使用管制規定，而有故意或過失情事
      ，即應依區域計畫法第15條第1項、第21條第1項規定處罰
      。
（二）本件原告未經申請許可，於系爭土地上擅自開挖水塘（水
      池），經田中警察分局於97年4月22日至現場會勘，發現
      該址開挖之兩條水塘長約100公尺、寬約17公尺、深約1公
      尺，違規面積約1,400立方米，並經原告自承係其自行開
      挖。該警察分局乃以97年5月1日田警分偵字第0970007286
      號函向被告機關查報。被告機關以97年5月8日府地用字第
      0970091433號函請原告於文到15日內陳述意見，經原告於
      97年5月9日以陳述意見書稱該土地係用於畜養鴨、鵝戲水
      ，嗣被告機關依上開會勘筆錄卷證及現場勘查照片8幀，
      ，認原告違規事實明確，遂依區域計畫法第15條第1項及
      第21條第1項規定，以97年5月28日府地用字第0970109501
      號裁處書裁處原告6萬元罰鍰，並命停止非法使用，應於
      97年7月30日前恢復原狀。原告不服，遂循序提起行政訴
      訟，為如事實欄所載之主張。
（三）查，系爭坐落彰化縣田中鎮○○段1078地號土地「使用分
      區：特定農業區」、「使用地類別：農牧用地」，屬前揭
      非都市土地使用管制規則第6條第1項前段規定之「農牧用
      地」；亦屬農業用地容許作農業設施使用審查辦法第2條
      第1項第1款規定「耕地」之事實，有土地建物查詢資料附
      卷（本院卷第49頁）可稽，揆諸上開規定及說明，於系爭
      土地從事養禽（鴨或鵝）之水池設施應依法申請許可使用
      ，且開挖深度以60公分為限。次查，原告未經申請許可，
      即在系爭土地上擅自開挖兩條水塘（水池）各長約100公
      尺、寬計約17公尺、各深約1公尺，核計違規面積約1,400
      立方米等情，業經田中警察分局於97年4月22日至現場會
      勘丈量屬實，並有勘查當時拍攝之現場照片8幀及違規現
      場圖在卷（本院卷第70至72頁）足憑，復據原告於田中警
      察分局訊問時供稱：「．．．彰化縣田中鎮○○段1078、
      1083、1084號等3筆土地，於97年1月1日起迄101年12月31
      日止共計5年，以每年租金新臺幣50,000元，向陳清江先
      生承租，．．．地號1078號原是竹林地．．．俟後我向陳
      清江先生口頭告知地號1078號我要作為養殖鴨、鵝，並要
      開挖水塘供鴨子戲水，．．．口頭上有告知1078號要作為
      養殖鴨、鵝所用」、「我有口頭上告知陳清江先生，陳清
      江先生亦有口頭上同意我在承租土地上開挖水塘」、「是
      我自己駕駛挖土機挖的」、「我不知道開挖水塘需要申請
      ，所以沒有經過合法申請」、「（經警方丈量2條長方形
      水塘長約100公尺、寬約17公尺、深約1公尺，開挖土方總
      計約1,400立方米，是否都是屬於你所承租之土地所開挖
      的）是的，都是由我承租的土地所開挖的」（本院卷第63
      至65頁）等語；嗣原告依被告機關97年5月8日府地用字第
      0970091433號函於97年5月9日陳述意見時亦稱：「．．．
      1078地號是用來養鴨、鵝畜牧類，所以1078號挖了水塘給
      鴨、鵝玩水，沒其他用處，二來也不知怎樣向貴府申請完
      整的手續」（本院卷第74、75頁）；其後於97年6月30日
      向被告陳情時仍敘述前情甚詳，並檢具相片陳明其已於期
      限內恢復原狀（本院卷第79、84頁）等語；復經系爭土地
      所有權人（即出租人）陳清江於田中警察分局勘查當日訊
      問時，供明前揭情節無誤，且有土地租賃契約書在卷（本
      院卷第66至69頁）可資佐證。又原告在系爭土地開挖之水
      塘（水池），田中警察分局員警「丈量」結果雖僅記載其
      「約數」，惟警察人員職司犯罪與違規行為之蒐證、舉發
      ，且受過專業訓練，其所為基礎長、寬、深之「丈量」應
      可作為行為人違規之依據。綜上所述，原告未經核准擅自
      在系爭土地開挖「水池（水塘）」養禽設施違規使用之事
      證明確，堪以認定。按系爭土地為特定農業區農牧用地，
      原告在該土地設置鴨、鵝之「水池（水塘）」養禽設置，
      應依上開規定申請容許使用，且開挖水池（水塘）深度以
      60公分為限，原告應注意相關法令且非不能注意而不注意
      ，致違反行政法上義務，其有過失亦明，縱其嗣後已回復
      原狀，仍不足以阻卻其違規使用之責任。從而，被告機關
      依據前揭證據，認原告違反區域計畫法第15條第1項規定
      ，審酌原告違規之情節，依同法第21條第1項規定，以97
      年5月28日府地用字第0970109501號裁處書裁處原告「法
      定最低度」6萬元之罰鍰，並命停止非法使用，應於97年7
      月30日前恢復原狀，於法並無違誤，訴願決定遞予維持，
      亦無不合。原告訴訟論旨所指各節，尚難憑採，其訴並無
      理由，應予駁回
六、據上論結，本件原告之訴為無理由，依行政訴訟法第195條
    第1項後段、第98條第1項前段，判決如主文。
中    華    民    國    98    年    4     月    21    日
                臺中高等行政法院第二庭
                          審判長法  官  胡  國  棟
                                法  官  林  金  本
                                法  官  林  秋  華
以上正本證明與原本無異。
如不服本判決，應於判決送達後20日內向本院提出上訴書狀，其
未表明上訴理由者，應於提起上訴後20日內向本院提出上訴理由
書（須依對造人數附具繕本）；如於本判決宣示或公告後送達前
提起上訴者，應於判決送達後20日內補提上訴理由書（須附繕本
）。未表明上訴理由者，逕以裁定駁回。
中    華    民    國    98    年    4     月    21    日
                                書記官  蔡  逸  媚


司法院資訊處製作；財團法人民間司法改革基金會備份。
